臺灣屏東地方法院民事判決　　　　　　 99年度簡上字第106號
上　訴　人　方麗勤
訴訟代理人　陳茂欽
被 上 訴人　楊勝雄
上列當事人間請求確認通行權存在事件，上訴人對於中華民國99
年8 月6 日本院潮州簡易庭99年度潮簡字第206 號第一審判決提
起上訴，被上訴人為訴之變更及追加，本院於民國100 年11月2
日言詞辯論終結，判決如下：
    主      文
確認被上訴人就上訴人所有坐落屏東縣新園鄉○○○段一○七○
地號土地如附圖所示編號A 部分面積八五‧七七平方公尺有通行
權存在。
上訴人應將前項土地上之地上物除去，並容忍被上訴人鋪設砂石
開設道路以為通行，不得為任何妨害被上訴人通行之行為。
第二審訴訟費用由上訴人負擔。
    事實及理由
一、本件被上訴人於原審起訴，請求確認其就上訴人所有坐落屏
    東縣新園鄉○○○段1072地號土地如原判決附圖所示編號(1)
    部分面積72.43 平方公尺有通行權存在，第一審判決被上訴
    人勝訴，上訴人不服提起上訴，被上訴人於第二審為訴之變
    更，改為請求確認其就上訴人所有坐落同段1070地號土地如
    附圖所示編號A 部分面積85.77 平方公尺有通行權存在，復
    為訴之追加，請求上訴人將前項土地上之地上物除去，並容
    忍其鋪設砂石開設道路以為通行，不得為任何妨害其通行之
    行為，上訴人無異議而為本案之言詞辯論，視為同意變更及
    追加，依民事訴訟法第436 條之1 第3 項準用同法第463 條
    及第255 條第1 項第1 款、第2 項規定（最高法院29年上字
    第359 號判例意旨參照），被上訴人所為訴之變更及追加，
    於法均無不合，應予准許。
二、被上訴人主張：坐落屏東縣新園鄉○○○段1054、1056地號
    土地及同段1055地號土地應有部分1577分之920 均為伊所有
    ，伊於上開1054、1056地號土地及1055地號土地西側（下稱
    系爭3 筆土地）種植農作物，系爭3 筆土地均與公路無適宜
    之聯絡，係屬袋地，致伊無法使用農機及車輛出入，僅能以
    人力耕作，而不能為通常使用。又伊通行周圍地損害最少之
    處所及方法，乃藉由上訴人所有坐落同段1070地號土地如附
    圖所示編號A 部分面積85.77 平方公尺，以往西通往同段10
    93地號國有土地即現有道路，詎上訴人竟反對伊通行其土地
    ，則伊自得依民法第787 條規定，請求確認伊就上訴人所有
    1070地號土地如附圖所示編號A 部分面積85.77 平方公尺有
    通行權存在。且上開土地現由上訴人種植農作物，地表土質
    鬆軟，遇雨泥濘，不利於農機及車輛通行，有除去地上物並
    鋪設砂石以開設道路之必要，依民法第767 條第1 項及第78
    8 條第1 項規定，伊亦得請求上訴人將前項土地上之地上物
    除去，並容忍伊鋪設砂石以開設道路，不為任何妨害伊通行
    之行為等情，於本院聲明：如主文所示。
三、上訴人則以：被上訴人所有系爭3 筆土地東邊毗鄰之同段10
    51地號土地，為台灣糖業股份有限公司（下稱台糖公司）所
    有，雖經出租台灣省屏東農田水利會作為給水通路，惟其現
    況仍有寬約1 公尺之田埂，長年供鄰地農戶通行，且該土地
    寬約3.5 公尺，灌溉溝渠之寬度僅約0.5 公尺，如排除遭鄰
    地農戶占用部分，更有3 公尺之寬度可供被上訴人往北通行
    以至道路。又系爭3 筆土地西邊緊臨同段1036地號國有土地
    ，該土地現況雖遭鄰地農戶占用耕作，惟排除後亦可供被上
    訴人往南通行至道路。被上訴人通行上開1051、1036地號土
    地，對鄰地造成之損害最少，被上訴人捨此不為，反欲通行
    伊所有之土地，自難謂有理由等語，資為抗辯，並聲明：(一)
    被上訴人變更及追加之訴均駁回。(二)第二審訴訟費用由被上
    訴人負擔。
四、經查：系爭3 筆土地為被上訴人所有，其四周為他人之土地
    所圍繞，與公路無適宜之聯絡，係屬袋地，其南、北兩側為
    同段1057、1052、1053地號農地，東側為台糖公司所有同段
    1051地號土地，現況係寬約0.3 至1.5 公尺之泥土田埂，並
    有寬約0.5 公尺之灌溉溝渠，西側為同段1036地號國有土地
    ，現況由鄰地農戶占用耕作。又上訴人所有同段1070、1071
    、1072地號土地為相連之農田，位於系爭3 筆土地之西側，
    彼此間隔同段1036地號國有土地，該1070、1071、1072地號
    土地之西側則為寬約5.5 公尺之柏油道路（坐落同段1093地
    號國有土地），可對外通聯之事實，為兩造所不爭執，並有
    土地登記謄本、地籍圖謄本及照片附卷可稽，復經本院會同
    屏東縣東港地政事務所測量員到場勘測無訛，製有勘驗測量
    筆錄（附現場簡圖）及土地複丈成果圖在卷可憑。
五、本件兩造之爭點為：(一)被上訴人主張通行之系爭1070地號土
    地如附圖所示編號A 部分面積85.77 平方公尺，是否周圍地
    損害最少之處所？(二)被上訴人請求在上開土地開設道路，是
    否於法有據？茲分別論述如下：
  (一)1.按土地因與公路無適宜之聯絡，致不能為通常使用時，除
      因土地所有人之任意行為所生者外，土地所有人得通行周
      圍地以至公路。前項情形，有通行權人應於通行必要之範
      圍內，擇其周圍地損害最少之處所及方法為之；對於通行
      地因此所受之損害，並應支付償金。有通行權人於必要時
      ，得開設道路；但對於通行地因此所受之損害，應支付償
      金。民法第787 條第1 項、第2 項及第788 條第1 項分別
      定有明文。又民法第787 條第1 項有關「袋地必要通行權
      」之土地所有人得通行周圍地以至公路之規定，其「周圍
      地」並非僅指以與不通公路土地直接相毗鄰者為限。如不
      通公路之土地與公路之間，有二筆以上不同所有人之土地
      相鄰，為達通行公路之目的，自亦得通行該周圍地。於此
      情形，土地所有人祇須對該法律關係存否不明確而有爭執
      之相鄰周圍地所有人提起確認通行權之訴為已足，不以對
      所有周圍地之所有人均起訴或一同起訴併列被告為必要（
      最高法院69年度台上字第266 號、70年度台上字第2418號
      、90年度台上字第166 號判決意旨參照）。再者，民法第
      787 條第1 項所定鄰地通行權，須以土地與公路無適宜之
      聯絡為其要件，而是否與公路無適宜之聯絡致不能為通常
      之使用，應依其現在使用之方法判斷之（最高法院85年台
      上字第2057號判決意旨參照）。至同條第2 項所謂通行必
      要範圍內，周圍地損害最少之處所及方法，則應依社會通
      常之觀念，就附近周圍地之地理狀況、相關公路之位置、
      與通行必要土地之距離、相鄰土地利用人之利害得失以及
      其他各種情事，按具體事例斟酌判斷之。
    2.經查：系爭3 筆土地現由被上訴人耕作使用，面積合計3,
      994 平方公尺（1561.86 ＋(1573.09×920/1577) ＋1514
      .05 ＝3994，小數點以下四捨五入），有土地登記謄本之
      記載可稽，以被上訴人耕作之規模及現代農業自動化、機
      械化之趨勢，自有使用農機耕耘及使用汽車載運農作物或
      生產工具之必要。而系爭3 筆土地東側毗鄰之同段1051地
      號土地，雖往北經由同段1016地號土地，可與同段1093地
      號國有土地（道路）相接，惟該1051地號土地現況為寬約
      0.3 公尺至1.5 公尺之田埂，並有寬約0.5 公尺之灌溉溝
      渠，業如前述，且其係由台糖公司出租台灣省屏東農田水
      利會，作為該會萬丹站10號抽水機小給水路，為免損壞水
      利構造物，不宜供作大眾通行道路及一般農機通行一節，
      有台糖公司屏東區處99年5 月12日屏資字第0990001401號
      函、台灣省屏東農田水利會100 年2 月9 日屏農水管字第
      1000000616號函在卷可稽（見原審卷第85頁、本院卷第69
      頁），依此，該1051地號土地顯不適於供系爭3 筆土地開
      設道路以對外通連，否則有損害灌溉溝渠而危及公共利益
      之虞，自非周圍地損害最少之處所。又系爭3 筆土地西側
      毗鄰之同段1036地號國有土地，雖往南亦可與寬約5.5 公
      尺之柏油道路（坐落同段1093、1068地號國有土地）相接
      ，惟其現況為被占用耕作，且通行至該柏油道路之距離長
      達86公尺；系爭3 筆土地南、北兩側毗鄰之土地均為農田
      ，如欲由各該方向通行，南側須經同段1057至1067地號等
      至少7 筆土地，北側須經同段1053、1036、1094地號等3
      筆土地，與通行上訴人所有1070、1071、1072地號土地相
      較，不但距離較長，使用土地之面積亦均較多，自以通行
      上訴人所有1070、1071、1072地號土地所造成之損害較少
      。上訴人辯稱被上訴人通行其土地，非周圍地損害最少之
      處所云云，尚無可採。
    3.上訴人所有1070、1071、1072地號土地由北而南依序相連
      ，形狀完整，不宜因被上訴人之通行而從中割裂，致不利
      於上訴人使用，且1072地號土地之西南角有水井1 口，經
      本院會同屏東縣東港地政事務所測量員到場勘測無訛，製
      有勘驗測量筆錄（附現場簡圖）及土地複丈成果圖在卷可
      憑，如欲移置或毀棄後另行鑽設，均屬耗時費力，自不宜
      通行該部分土地，是該3 筆土地中，應以通行1070地號土
      地北側為損害最少之處所。又被上訴人主張通行上訴人之
      土地，既係為使用農機及汽車以為通行，而農機及汽車車
      寬通常約1.5 公尺至2 公尺，基於通行安全及避免損及兩
      旁作物之考量，其通行土地之寬度應以3 公尺為相當。從
      而，被上訴人主張通行上訴人所有1070地號土地北側寬3
      公尺之土地（即如附圖所示編號A 部分面積85.77 平方公
      尺），堪認係屬必要之範圍。
  (二)按所有人對於無權占有或侵奪及其所有物者，得請求返還之
    ；對於妨害其所有權者，得請求除去之；有妨害其所有權之
    虞者，得請求防止之，民法第767 條第1 項定有明文。土地
    所有人取得必要通行權，通行地所有人有容忍之義務，倘予
    以阻止或為其它之妨害，通行權人自得請求予以禁止或排除
    。惟因土地必要通行權在性質上並非獨立之權利，僅係該土
    地所有權內容之擴張，故其請求權基礎應係民法第767 條第
    1 項之物上請求權。本件被上訴人就上訴人所有1070地號土
    地如附圖所示編號A 部分面積85.77 平方公尺有通行權存在
    ，惟上訴人反對被上訴人通行該部分土地，並於其地上耕作
    ，且該部分土地原非道路，地表土質鬆軟，欲通行農機或汽
    車恐有困難，足認有鋪設砂石開設道路，以便農機及汽車通
    行之必要，則被上訴人依前揭民法第767 條第1 項及第788
    第1 項規定，請求上訴人將上開土地上之地上物除去，並容
    忍被上訴人鋪設砂石開設道路以為通行，不得為任何妨害上
    訴人通行之行為，於法洵屬有據。
六、綜上所述，本件被上訴人依民法第767 條第1 項、第787 條
    第1 項及第788 第1 項規定，請求：(一)確認被上訴人就上訴
    人所有坐落屏東縣新園鄉○○○段1070地號土地如附圖所示
    編號A 部分面積85.77 平方公尺有通行權存在；(二)上訴人應
    將前項土地上之地上物除去，並容忍被上訴人鋪設砂石開設
    道路以為通行，不得為任何妨害被上訴人通行之行為，均為
    有理由，應予准許。又被上訴人於原審所提確認之訴，既經
    其於本院合法變更，而不復存在，則本院自無庸再就變更前
    之原訴為審判，併此敘明。
七、據上論結，本件被上訴人變更及追加之訴均為有理由，依民
    事訴訟法第436 條之1 第3 項、第78條，判決如主文。
中    華    民    國    100   年    11    月    16    日
                  民事第二庭    審判長法  官  春生
                                      法  官  程士傑
                                      法  官  李珮妤
以上正本係照原本作成。
本判決不得上訴。
中    華    民    國    100   年    11    月    16    日
                                      書記官  蔡妮君